【裁判字號】    89,自,297
【裁判日期】    891212
【裁判案由】    詐欺
【裁判全文】
臺灣板橋地方法院刑事判決                          八十九年度自字第二九七號
    自  訴  人  己○○
    自訴代理人  庚○○
    被      告  丁○○
                戊○○
                甲○○
                丙○○
                乙○○
右列被告因詐欺案件，經自訴人提起自訴，本院判決如左：
    主  文
丁○○、戊○○共同連續意圖為第三人不法之所有，以詐術使人將本人之物交付，各
處有期徒刑壹年。
甲○○、丙○○、乙○○均無罪。
    事  實
一、丁○○為盛嘉興業有限公司（下稱盛嘉公司）之董事長，戊○○為該公司總經理
    ，二人均明知盛嘉公司經營不善，對外積欠龐大債務，詎二人猶共同基於意圖為
    盛嘉公司不法所有之概括犯意，於民國八十七年元月間起至八十八年十二月底止
    ，或打電話或至台北縣中和市○○路一四五號己○○處，由丁○○向己○○謊稱
    公司營運之問題需調度資金週轉，公司生意很好，不會有問題；或由戊○○向己○○謊稱公司前景非常好等語，致己○○陷於錯誤，先後陸續借款新台幣（下同
    ）一千零七十四萬七千二百元。八十八年四月間，盛嘉公司因財務困難擬增資變
    更為股份有限公司，乃由戊○○出面於前開己○○處，向己○○謊稱公司前景非
    常好，現需一筆資金，因與許某係好朋友要與其分享，希望己○○投資等語，並
    出示誇大不實之盛嘉公司八十八年度營業目標報告書、預估毛利率分析報告、預
    估費用分析報告、增資可行性報告、股東會決議紀錄、現金增資優點及將來發展
    性說明、增資發行新股說明書等資料，致己○○陷於錯誤同意投資五百萬元，其
    中一百九十四萬元係借款到期後轉作增資款，己○○並分別於八十八年五月七日
    、十一日、三十一日，各交付一百萬元、九十六萬元、一百十萬元予盛嘉公司。
    嗣於八十九年三月間，丁○○、戊○○交付己○○之盛嘉公司支票遭退票後，盛
    嘉公司隨即於同年月二十八日停止營業，己○○始知受騙。
二、案經己○○提起自訴。
    理  由
壹、被告丁○○、戊○○部分：
一、訊據被告丁○○坦承向自訴人己○○借款及邀其增資之情，惟辯稱：未曾向自訴
    人表示公司生意很好，不會有事，且目前只欠一千四百多萬元；訊據被告戊○○
    則矢口否認犯行，並辯稱：其未曾出面為盛嘉公司向自訴人借款，只是個人需要
    向自訴人借過，尚欠十餘萬元未還，公司所需之款項是由丁○○向自訴人調借。
    有邀自訴人增資，其他同行也有增資，只有自訴人退股。且其公司自八十二年間
    起就與自訴人有金錢往來，累計金額有上億元，約定月息二分，支付利息約有上
    千萬，到八十九年三月間，因大陸之生意給林文豐做，林文豐跳票，同行傳言對
    其公司有影響，乃開始緊縮銀根，以致週轉不靈云云。惟查：（一）右揭事實業
    據自訴人己○○指訴綦詳，且有支票影本三十三紙、退票理由單影本十九紙、安
    泰商業銀行匯款委託書影本十七紙、台灣土地銀行電匯申請書影本五紙、世華聯
    合商業銀行匯出匯款回條影本一紙、繳款證明收據影本一紙、盛嘉公司八十八年
    度營業目標報告書、預估毛利率分析報告、預估費用分析報告、增資可行性報告
    、股東會決議紀錄、現金增資優點及將來發展性說明、增資發行新股說明書等資
    料附卷可稽。（二）被告丁○○於八十九年九月二十一日本院審理中供承：「公
    司都是我和戊○○在運作，其他人未參與，都是我和戊○○向自訴人借錢。」，
    且被告等向自訴人借款所交付之支票中，其中五紙支票有被告戊○○之背書（見
    自證十），足見被告戊○○確曾為盛嘉公司向自訴人借款。（三）盛嘉公司自八
    十一年間開始營業，八十一年度虧損三十四萬五千八百零九元、八十二年度虧損
    一百三十六萬三千三百八十九元、八十三年度虧損二十五萬八千三百四十五元、
    八十四年度盈餘一百十六萬七千一百八十四元、八十五年度虧損九十六萬七千七
    百五十七元、八十六年度虧損九十二萬九千四百十六元、八十七年度盈餘十四萬
    三千七百元、八十八年度盈餘一千二百九十六元，累計八十一年度至八十八年度
    共累積虧損二百九十六萬九千六百七十五元，以上有盛嘉公司八十一年至八十八
    年之損益表二紙、資產負債表六紙附卷可憑。盛嘉公司八個營業年度累積虧損大
    約三百萬元，惟其等向自訴人借款之金額高達一千多萬元未能償還，且復有其他
    龐大負債，又無法交代金錢流向，被告等向自訴人借款顯具不法所有之意圖。（
    四）盛嘉公司辦理現金增資所出示予自訴人之八十八年度營業目標報告書上載有
    ：「八十七年全公司營業額為八四九三萬二七六六元，依據以往成長之比例為二
    二０％左右，固其目標值應為一億八六八五萬二０八五元，然因資金配合及成長
    已過草創期，故合理評估應為一五０％之成長，目標應修訂為一億二七三九萬九
    一四九元，然再加上預期本年度國內景氣衰退，及南美洲經濟風暴等因素，須再
    減少二０％之成長率，故以九五００萬元為年度目標，實為保守之估計」，亦即
    被告等預估盛嘉公司八十八年度之營業額有一三０％之成長率；再者，被告等於
    八十八年度預估毛利率分析報告上記載：自製品內銷部分「毛利約為五五ˍ七五
    ％，平均值估為六五％」，進口品內銷部分「評估毛利率為六０％」，外銷部分
    「公司自產商品方面，毛利約為三０ˍ六０％，而非自製品方面為一０ˍ三０％
    ，綜合其數值評估，預估毛利率為三０％」。亦即被告等預估盛嘉公司八十八年
    度之商品毛利率分別有約六五％、六０％、三０％之利潤；被告等在增資可行性
    報告書上分析記載，如維持現況不增資，「現有股東擁有可觀盈餘」，以上有盛
    嘉公司八十八年度營業目標報告書、預估毛利率分析報告、增資可行性報告等附
    卷可查。惟依據盛嘉公司前揭損益表、資產負債表所載，盛嘉公司除於八十四年
    度有盈餘一百餘萬元、八十七、八十八年度持平外，其餘各年度均出現虧損，累
    積虧損近三百萬元，倘盛嘉公司之成長率及毛利率如此好，何以公司未能賺錢，
    顯見被告等所撰寫之上開報告書不實，被告戊○○尚且向自訴人謊稱公司前景非
    常好，現需一筆資金，因與自訴人係好朋友要與其分享，希望自訴人投資等語，
    其目的即在誘使自訴人提供資金，故被告等提供誇大不實之報告書，使自訴人陷
    於錯誤而投資五百萬元，亦據有不法所有之意圖。被告等前揭所辯委係卸責之詞
    ，均無足採。本件事證明確，被告二人犯行洵堪認定。
二、被告丁○○、戊○○，意圖為第三人盛嘉公司不法之所有，以詐術使自訴人陷於
    錯誤而交付財物，核其所為均係犯刑法第三百三十九條第一項之詐欺取財罪。被
    告二人有犯意聯絡及行為分擔，為共同正犯。先後多次犯行，時間緊接，所犯罪
    名與犯罪構成要件均屬相同，顯係基於概括犯意反覆為之，應依刑法第五十六條
    連續犯之規定論以一罪，並加重其刑。爰審酌被告等之品性、犯罪之動機、目的
    、手段、所生危害及犯罪後之態度等一切情狀，分別量處如主文所示之刑示懲。
貳、被告甲○○、丙○○、乙○○部分：
一、自訴意旨略以：被告甲○○為盛嘉公司之董事、被告丙○○、乙○○為該公司股
    東，其等與被告丁○○、戊○○共同基於為自己或第三人不法所有之意圖，詐騙
    自訴人前開財物，因認被告三人亦涉有刑法第三百三十九條第一項之詐欺罪嫌云
    云。
二、按犯罪事實應依證據認定之，無證據不得推定其犯罪事實。又不能證明被告犯罪
    者，應諭知無罪之判決，刑事訴訟法第一百五十四條、第三百零一條第一項前段
    分別定有明文。而認定不利於被告之事實，須依積極證據，苟積極證據不足為不
    利於被告事實之認定時，即應為有利於被告之認定，更不必有何有利之證據。又
    告訴人之指訴係以使被告受刑事訴追為目的，是其陳述是否與事實相符，仍應調
    查其他證據以資審認，最高法院著有判例可循（最高法院三十年上字第八一六號
    、五十二年台上字第一三００號判例參照）。
三、訊據被告等均堅詞否認有何詐欺犯行，被告甲○○辯稱：其單純只是盛嘉公司之
    股東，未在盛嘉公司擔任職務，其個人雖曾向自訴人借款供其自己經營之禾嘉企
    業有限公司使用，但均已償還，未曾出面為盛嘉公司向自訴人借過任何款項；被
    告丙○○辯稱：其係盛嘉公司資深業務員，只是聽從董事長或總經理之指示去向
    自訴人拿錢，至於董事長、總經理與自訴人間之關係其並不了解，未曾出面為盛
    嘉公司向自訴人借款；被告乙○○辯稱：其只是盛嘉公司掛名股東，本身另在其
    他公司任職，未曾在盛嘉公司擔任任何職務，也未曾出面為盛嘉公司向自訴人借
    款等語。經查：（一）盛嘉公司均係被告丁○○與戊○○在運作，被告丙○○在
    盛嘉公司擔任業務員，被告甲○○、乙○○只是單純股東，未在盛嘉公司任職，
    其等並未參與公司業務，且均是丁○○與戊○○向自訴人借款，丁○○向自訴人
    借款後，有時沒空去拿而請丙○○前去取款，因自訴人上班較晚，甲○○曾拿支
    票請丁○○代為向自訴人借款，丁○○有向自訴人表明那是甲○○個人之借款等
    情，業據被告丁○○於本院八十九年十月十九日審理中供明在卷。（二）被告甲○○向自訴人借款所交付之支票，均已兌現，且自訴人亦自承丁○○持甲○○之
    支票向其借款時，曾表示是甲○○個人之借款，此據自訴人供承在卷。是則被告
    甲○○辯稱其個人向自訴人所借之款項，業已清償，未曾出面為盛嘉公司向自訴
    人借款等語，堪信為真實。（三）被告乙○○自八十二年四月十九日起即在天宇
    工業有限公司任業務專員，其未曾出面為盛嘉公司向自訴人借過任何款項，此為
    自訴人所不爭執，且有被告乙○○之服務證明書一件附卷可憑；被告丙○○僅曾
    於丁○○向自訴人借款後，出面拿過錢之情，亦據自訴人供承在卷，核與被告丁○○所供情節相符。茲被告乙○○僅係盛嘉公司掛名股東，而被告丙○○則僅係
    公司業務員，二人均未參與公司運作，復未出面為盛嘉公司向自訴人借過任何款
    項，被告甲○○個人之借款均已清償，亦無出面為盛嘉公司向自訴人借過款項，
    職是，其等顯無詐欺之犯行，自訴人僅因被告三人分任盛嘉公司之股東或董事，
    即認其等與被告丁○○、戊○○有共同詐欺之行為，顯非可採。此外本院復查無
    其他積極證據足認被告等涉有自訴人所指之犯行，不能證明被告等犯罪，自應為
    無罪之諭知。
據上論斷，應依刑事訴訟法第二百九十九條第一項前段、第三百零一條第一項、第三
百四十三條、刑法第二十八條、第五十六條、第三百三十九條第一項、罰金罰鍰提高
標準條例第一條前段，判決如主文。
中    華    民    國      八十九      年      十二    月      十二    日
                                      臺灣板橋地方法院刑事第一庭
                                          法  官  毛崑山
右正本證明與原本無異。
如不服本判決，應於判決送達後十日內，向本院提出上訴狀。
                                          書記官  章宏萱
中    華    民    國      八十九      年      十二    月      十三    日
附錄本案論罪科刑法條全文
刑法第三百三十九條
意圖為自己或第三人不法之所有，以詐術使人將本人或第三人之物交付者，處五年以
下有期徒刑、拘役或科或併科一千元以下罰金。
以前項方法得財產上不法之利益或使第三人得之者亦同。
前二項之未遂犯罰之。


司法院資訊處製作；財團法人民間司法改革基金會備份。
